臺灣板橋地方法院民事判決　　　　　　 96年度國簡上字第1號
上　訴　人　台北縣政府
法定代理人　甲○○
訴訟代理人　王寶蒞律師
被上訴人　　丙○○
訴訟代理人　乙○○
上列當事人間請求國家賠償事件，上訴人對於中華民國95年11月
20日本院板橋簡易庭95年度板國簡字第4 號第一審判決提起上訴
，經本院於96年4 月25日言詞辯論終結，判決如下：
    主  文
上訴駁回。
第二審訴訟費用由上訴人負擔。
    事實及理由
一、本件被上訴人經合法通知，未於言詞辯論期日到場，核無民
    事訴訟法第386 條所列各款情形，爰依上訴人之聲請，由其
    一造辯論而為判決。
二、按訴之變更或追加，非經他造同意，不得為之，但第255 條
    第1 項第2 款至第6 款情形，不在此限，民事訴訟法第446
    條第1 項定有明文。被上訴人起訴時係請求「被告應賠償原
    告新台幣（下同）256375元及自94年9 月7 日起至清償日止
    按年息百分之五計算之利息」，於本院撤回機車修理費用之
    請求，減縮聲明為「上訴人應賠償被上訴人243275元及自94
    年9 月7 日起至清償日止按年息百分之五計算之利息」，於
    法並無不合，應予准許。
三、按依國家賠償法請求損害賠償時，應先以書面向賠償義務機
    關請求之；又賠償義務機關拒絕賠償，或自提出請求之日起
    逾30日不開始協議，或自開始協議之日起逾60日協議不成立
    時，請求權人得提起損害賠償之訴，國家賠償法第10條第1
    項、第11條前段分別定有明文。查被上訴人提起本件訴訟前
    ，於民國94年9 月16日以書面向台北縣政府請求國家賠償，
    為台北縣政府拒絕，有被上訴人提出之95年1 月5 日北府法
    賠字第0940662827號函可稽。是被上訴人提起本件訴訟前，
    已踐行國家賠償法規定之書面先行協議程序，合先敘明。
四、被上訴人主張：被上訴人於民國94年3 月4 日晚間8 時20分
    許，騎乘XYV －507 號機車行經臺北縣三重市○○○路10號
    電桿旁，因路燈未開啟，視線不清，適逢路面有一大坑洞，
    導致被上訴人機車經過該坑洞，車行不穩，之後人車倒地滑
    行撞上右邊之電線桿，被上訴人摔倒後無法動彈，經路人送
    醫治療，被上訴人受有右膝裂傷、背部挫傷、右足多處擦傷
    、胸部挫傷、頭部外傷、右膝蜂窩性組織炎、右足背擦傷等
    傷害。原告受有下列損害：醫療費34235 元、薪資損失4400
    0 元、眼鏡損壞修理費用2500元、交通費14540 元、看護費
    用88000 元、慰撫金60000 元（被上訴人於本院撤回機車修
    理費用之請求），為此提起國家賠償。減縮後聲明：上訴人
    應賠償被上訴人243275元及自94年9 月7 日起至清償日止按
    週年利率百分之5 計算之利息。原審判命上訴人應給付被上
    訴人66749 元及自94年9 月17日起至清償日止按年息百分之
    五計算之利息。駁回被上訴人其餘之訴。被上訴人於本院聲
    明：上訴駁回。
五、上訴人則以：國家賠償法第3 條第1 項之國家賠償責任的成
    立，係以公有公共設施因設置或管理有欠缺為要件。本件交
    通事故經上訴人訴訟代理人勘查事故現場，發現並無被上訴
    人所指之坑洞，該處路面亦無修補痕跡，且依臺北縣政府國
    家賠償事件處理委員第54次研商會議紀錄，據到場處理本件
    交通事故之員警顏志明表示，事故現場並無被上訴人所陳稱
    之坑洞存在，僅是長3 公尺寬2 公尺的輕微凹陷，在合理速
    限下行駛，應無構成危險之虞。再者，縱有長3 公尺寬2 公
    尺之凹洞存在，亦難以認定其係交通事故發生之原因，蓋依
    道路交通事故現場圖所示，該處路面凹陷處距被上訴人機車
    刮地痕起點有7 公尺之遠，倘該凹陷處為交通事故發生的原
    因，何以機車刮地痕會在凹陷處7 公尺之外，顯不合理，故
    系爭長3 公尺寬2 公尺的凹陷與被上訴人之損害間並無相當
    因果關係存在，上訴人於原審請求法官履勘現場，原審法院
    未曾回應，實有當事人請求調查之證據未予調查之判決違背
    法令，又原審法院未於判決書中敘明究係依何證據認定被告
    之訴訟代理人蕭裕民曾自認修補路面，自有判決理由不備，
    原審在被上訴人未積極舉證路面凹陷與被上訴人所受損害間
    有何因果關係之情形下，即作有利於被上訴人之認定，判決
    顯有違背法令，綜上，本件並無公有公共設施因設置或管理
    有欠缺之情形，縱認上訴人須負賠償責任，惟被上訴人請求
    之醫療費用應扣除17310 元，被上訴人無權請求薪資損失，
    眼鏡修理費及看護費用未附單據，上訴人不予賠償，被上訴
    人住台北市，卻前往台中住院，倘不能證明其前往台中住院
    之必要性，則就此所生之車資2600元應予扣除，被上訴人請
    求之慰撫金過高等語置辯。爰聲明：原判決不利於上訴人之
    部分廢棄。上開廢棄部分，被上訴人於第一審之訴駁回。
六、兩造不爭執之事實：
　　被上訴人於民國94年3 月4 日晚間8 時20分許，騎乘XYV －
    507 號機車行經臺北縣三重市○○○路10號電桿旁，被上訴
    人摔倒，受有右膝裂傷、背部挫傷、右足多處擦傷、胸部挫
    傷、頭部外傷、右膝蜂窩性組織炎、右足背擦傷等傷害。臺
    北縣三重市○○○路10號電桿前之道路，為上訴人負責管理
    維護。
七、本件爭點為：
　  臺北縣三重市○○○路10號電桿前之路面是否有被上訴人所
    指之坑洞存在？此一坑洞與被上訴人所受損害間有無因果關
    係？經查：
  １證人顏志明即前往現場處理之警員於原審到庭證稱：「當時
    我有到現場，這照片是我拍的，當時道路有凹陷的情形，圖
    （現場圖）上所標示一點零的部分，是指邊緣到中心的距離
    ，長三公尺、寬二公尺是正確的，深度因為是緩降的坡度，
    所以無法丈量坡度，道路是二線道，是位於外線車道，如現
    場圖所示」等語（見原審95年10月30日言詞辯論筆錄）明確
    ，且有道路交通事故現場圖、道路交通事故調查表（一）及
    照片可稽，而前開路面之凹陷於事故發生當晚，經台北縣政
    府警察局三重分局勤務中心通報後，業於翌日由台北縣三重
    市公所派員修補完成，此為證人顏志明證述在卷，綜合以上
    事證，事故發生時，上訴人管理之路面確有凹陷之缺失存在
    ，上訴人之管理自有欠缺。上訴人訴訟代理人雖辯稱：經其
    勘查現場結果，發現現場並無坑洞，亦無證人顏志明所稱之
    修補痕跡，上訴人於原審請求法官履勘現場，原審法院未曾
    回應，實有當事人請求調查之證據未予調查之判決違背法令
    云云，惟查上訴人訴訟代理人勘查現場之時間距事故發生已
    有一年餘，其所指現場狀況，恐不能證明即為事故發生當時
    之情狀，而證人顏志明於事故發生後即到現場處理，其證詞
    及製作之道路交通事故現場圖、道路交通事故調查表（一）
    及照片，當能證明當時之道路狀況，自無再行履勘現場之必
    要，原審法官未依上訴人之請求履勘現場，並無不當。
　２該路面凹陷程度，據證人顏志明證稱「長３公尺、寬２公尺
　  ，並向中心呈緩降之勢」，因凹陷之長度與寬度達數公尺，
    足以使行經該處之機車因路面不平致生事故，上訴人辯稱：
    路面凹陷處距被上訴人機車刮地痕起點有7 公尺之遠，倘該
    凹陷處為交通事故發生的原因，何以機車刮地痕會在凹陷處
    7 公尺之外，顯不合理，故系爭長3 公尺寬2 公尺的凹陷與
    被上訴人之損害間並無相當因果關係存在云云，惟查，被上
    訴人騎車行經該地，遇路面凹陷致駕駛失控，重心不穩，因
    當時仍有車速，故依慣性繼續向前行進，於經過凹陷處約7
    公尺後始倒地產生刮地痕，並無悖於常情之處，上訴人未考
    量機車在行進間遇重心不穩之狀況，仍會向前行進數公尺後
    方倒地之慣性，遽以機車刮地痕起點在凹陷處7 公尺外為由
    ，直指該路面凹陷與機車倒地無關云云，應不可採。
八、按公有公共設施因設置或管理有欠缺，致人民生命、身體或
    財產受損害者，國家應負損害賠償責任，國家賠償法第3條
    第1 項定有明文。國家依上開規定負損害賠償責任，係採無
    過失責任主義，不以故意或過失為其責任要件，只要公有公
    共設施因設置或管理有欠缺致人民生命、身體或財產受損害
    者，國家或其他公法人即應負損害賠償之責任。至國家或其
    他公法人對於該設置或管理之欠缺有無故意或過失，或於防
    止損害之發生已否善盡其注意義務，則非所問。本件車禍發
    生地點之路面係由上訴人負管理維護之責，上訴人本應隨時
    注意路面有無障礙物或缺陷並立即予以排除、修復以避免影
    響道路交通安全，詎其疏於維護，於道路產生凹陷時未立即
    設置警告標示並派員修補，其管理自有欠缺，且被上訴人所
    受損害與上訴人就系爭道路管理有欠缺具有因果關係。從而
    ，被上訴人依國家賠償法第3 條第1 項之規定，請求上訴人
    賠償其所受之損害，洵屬有據。
九、被上訴人得請求賠償之金額：
  １醫療費用部分：
    被上訴人主張其因前開傷害支出醫療費用34325 元，並提出
    臺北縣立醫院、賢德醫院及蔡鉅儒診所之醫療費用收據共5
    紙及診斷證明書共4 紙為證，核被上訴人所提醫療費用單據
    ，其支出之醫療費用應為31148 元，非34325 元，是於3114
    8 元範圍之請求，應予准許。
　２薪資損失部分：
    被上訴人主張原任職於正園電子有限公司，月薪30000 元（
    平均日薪1000元），因前述傷害需請病假44日無法工作，故
    請求44000 元之薪資損失等情，並提出前揭公司94年2 月份
    至同年4 月分個人薪資明細表及請假單為證。本院審酌被上
    訴人之傷勢，其請假44日在家休養，堪稱合理，被上訴人請
    求賠償44000 元之薪資損失，應予准許。
　３眼鏡損壞配戴新眼鏡費用部分：
    被上訴人因本次事故，導致眼鏡毀損，需重新配鏡，支出
    2500元，已據其提出與所述相符之統一發票1 張為證，亦堪
    認定，此部分請求應予准許。
　４就醫交通費部分：
    被上訴人受有上開傷害，行動不便，需乘坐計程車前往醫院
    治療，其主張所支出之就醫交通費共計14540 元，業據其提
    出計程車收據30張為證，上訴人爭執：被上訴人住台北市，
    卻前往台中住院，倘不能證明其前往台中住院之必要性，則
    就此所生之車資2600元應予扣除等語，被上訴人則稱：伊在
    台北並無家人，伊二哥住台中，可以照顧伊，故前往台中就
    醫等語，衡情住院需他人照顧，被上訴人因而前往台中就醫
    ，確有必要，是其請求之交通費全部准許。
　５看護費用部分：
    被上訴人雖主張支出看護費用88000 元，惟雇請看護之期間
    、地點、費用等，均未舉證，尚難採信，被上訴人此部分請
    求，為無理由，應予駁回。
　６精神賠償部分：
    按不法侵害他人之身體，被害人雖非財產上之損害，亦得請
    求賠償相當之金額，民法第195 條第1 項前段有明文規定，
    此項規定依國家賠償法第5 條之規定，於請求國家賠償時亦
    有準用。被上訴人因此次事故受有右膝裂傷、背部挫傷、右
    足多處擦傷、胸部挫傷、頭部外傷、右膝蜂窩性組織炎、右
    足背擦傷之傷害，精神自受有相當痛苦，爰審酌其高商畢業
    、月入30000 元、受傷程度、復原期間等情，認慰撫金以
    40000 元為適當。
十、以上，被上訴人得請求賠償之金額共計為132188元，惟按損
    害之發生或擴大，被害人與有過失者，法院得減輕賠償金額
    ，或免除之。重大之損害原因，為債務人所不及知，而被害
    人不預促其注意或怠於避免或減少損害者，為與有過失，民
    法第217 條定有明文。本件被上訴人最後倒地處距路面凹陷
    處，以現場圖所標示之距離（7+3.2+32.4=42.6） ，再加上
    部分未標示距離（有四格，每格比例尺二公尺），則被上訴
    人最後倒地處距路面凹陷處約50公尺，且機車毀壞情形嚴重
    ，有照片可稽，被上訴人自承「機車行經凹陷處，手自動往
    後拉，所以機車加速往前衝」等語（見本院卷第33頁），則
    被上訴人遇路面凹陷本應煞車卻未煞車，反而加速往前衝，
    自有處置不當，其對於損害之發生及擴大與有過失，應可認
    定，本院審酌系爭凹陷路面係呈中心緩降之勢，倘非被上訴
    人車速過快，當不致於發生如此之傷勢，認被上訴人應負百
    分之50之過失比例，準此，被上訴人原得請求賠償之金額共
    計為132188元，經減輕上訴人之賠償金額百分之50，是上訴
    人應賠償之金額為66094元。
十一、按給付無確定期限者，債務人於債權人得請求給付時，經
    其催告而未為給付，自受催告時起，負遲延責任。其經債權
    人起訴而送達訴狀，或依督促程序送達支付命令，或為其他
    相類之行為者，與催告有同一之效力」「遲延之債務，以支
    付金錢為標的者，債權人得請求依法定利率計算之遲延利息
    。但約定利率較高者，仍從其約定利率。」「應付利息之債
    務，其利率未經約定，亦無法律可據者，週年利率為百分之
    五」，民法第229 條第2 項、第233 條第1 項、第203 條分
    別定有明文。本件上訴人95年1 月5 日北府法賠字第094066
    2827號函載明「依本府國家賠償事件處理委員會第54次會議
    決議辦理兼復台端94年9 月16日請求書」等語，足認上訴人
    係於94年9 月16日受上訴人國家賠償請求之催告。故本件遲
    延利息，應自上訴人受催告之翌日即94年9 月17日起算。綜
    上，上訴人應給付被上訴人66094 元，及自94年9 月17日起
    至清償日止，按週年利率百分之五計算之利息，逾此範圍之
    請求，為無理由，應予駁回。原審於66094 元範圍內為被上
    訴人勝訴之判決並依職權宣告假執行，於法並無不合。上訴
    意旨指摘原判決不當，求予廢棄改判，為無理由，應予駁回
    。
十二、據上論結，本件上訴為無理由，依民事訴訟法第385 條第
      1 項前段、第436 條之1 第3 項、第449 條第1 項、第78
      條，判決如主文。
中　　華　　民　　國　　96　　年　　5 　　月　　9 　　日
                  民事第三庭    審判長法　官　朱耀平
                                      法　官　邱靜琪
                                      法　官　陳映如
不得上訴
中　　華　　民　　國　　96　　年　　5 　　月　　9 　　日
                                      書記官  李錦輝
